最高法院刑事判決　　　　　　一○○年度台上字第二四二八號
上　訴　人　王琨琪
上列上訴人因違反毒品危害防制條例案件，不服台灣高等法院台
中分院中華民國一○○年三月一日第二審判決（九十九年度上訴
字第二五四三號，起訴案號：台灣台中地方法院檢察署九十九年
度偵字第一一六二二號），提起上訴，本院判決如下：
    主  文
上訴駁回。
    理  由
按刑事訴訟法第三百七十七條規定，上訴於第三審法院，非以判
決違背法令為理由，不得為之。是提起第三審上訴，應以原判決
違背法令為理由，係屬法定要件。如果上訴理由書狀並未依據卷
內訴訟資料，具體指摘原判決不適用何種法則或如何適用不當，
或所指摘原判決違法情事，顯與法律規定得為第三審上訴理由之
違法情形，不相適合時，均應認其上訴為違背法律上之程式，予
以駁回。本件上訴人王琨琪上訴意旨略稱：（一）、證人王得名
、方柏勝在檢察官偵訊時所為之陳述，未予上訴人或其辯護人在
場行使反對詰問權，原判決遽認其等證言有證據能力，違背證據
法則。又刑事訴訟法第一百五十九條之五第一項「被告以外之人
於審判外之陳述，雖不符前四條之規定，而經當事人於審判程序
同意作為證據，法院審酌該言詞陳述或書面陳述作成時之情況，
認為適當者，亦得為證據」之規定，係以該陳述須經法院審酌作
成時之情況，認為適當者，為其要件之一，並非一經明示或默示
同意，即可無條件予以容許作為證據。原判決理由壹之一、說明
上訴人及其辯護人陳明同意王得名等人偵查中之陳述有證據能力
，惟並未於理由中具體敘明其審酌上開審判外之陳述作成時之情
況，已具備適當性之要件，亦屬理由欠備，難謂適法。（二）、
原審未依職權以證人身分訊問共同被告，使令具結陳述，並給予
上訴人詰問證人之適當機會，遽採其等於其被訴案件審理中所為
陳述，為認定上訴人犯罪事實之論據，尚有採證未洽及理由不備
之可議。（三）、證人蔡文發、吳明華於第一審證稱：是王得名
、蔡文發告知海洛因球係上訴人拿來的等語。足見其二人對於本
件海洛因球究竟是否上訴人所交付？乃係聞自王得名、蔡文發之
轉述，並非就親身見聞之事實所為陳述，依法應無證據能力。原
審未詳予調查釐清，論述說明，逕採蔡文發二人上開供述，遽為
不利上訴人認定之依據，自有調查未盡且理由欠備之違誤。（四
）、原判決理由說明上訴人係受首謀郭有貴之指示參與本案犯行
，終能自行返國面對刑責，扣案之毒品海洛因幸而未流入市面造
成社會之具體危害，上訴人亦未能獲取流通毒品之不法利益，於
偵、審中均自白犯行，認為其犯罪情節尚屬輕微，有情輕法重，
堪值憫恕之情形。卻又謂客觀上尚不足以引起一般人之同情，而
不依刑法第五十九條之規定酌減其刑，前後立論不相一致，有判
決理由矛盾之違法。（五）、上訴人僅負責聯繫，及於主嫌郭有
貴交付海洛因時陪同到場，並未分擔犯罪構成要件行為，就本件
犯罪參與程度觀之，顯未重於其他共犯。原判決竟從重量處有期
徒刑十六年，違背平等原則。（六）、上訴人僅介紹王得名等人
前往柬埔寨為綽號「寶哥」之男子所組之販運毒品集團夾帶海洛
因入境台灣，惟並非運毒集團之首腦人物，所分擔之行為，亦僅
被動居間介紹有運毒意願者而已，並未積極遊說、利誘或以暴力
脅迫他人從事運毒，亦未參與嗣後之販賣毒品行為。而本次走私
運輸毒品抵台後，未幾即為專案小組人員查獲而未流入市面，未
造成更大危害。縱予以量處有期徒刑十五年法定最低刑，仍嫌過
重，有情輕法重之情形，客觀上足以引起一般人同情，原判決未
依刑法第五十九條之規定酌量減輕其刑，自有判決適用法則不當
之違誤等語。
本件原審經審理結果，認為上訴人運輸第一級毒品海洛因之犯行
明確，因而撤銷第一審之科刑判決，依共同正犯、想像競合犯、
修正後毒品危害防制條例第十七條第二項之規定，改判仍論處上
訴人運輸第一級毒品之罪刑（處有期徒刑十六年及相關沒收之宣
告）。係以：上訴人在警詢、偵查中及第一、二審均坦承犯行，
核與共犯蔡文發、王得名、方柏勝、吳明華於其等被訴案件之警
詢、偵查及審理中供承情節相符，復經原審調取第一審九十八年
度重訴字第三一六○號蔡文發等違反毒品危害防制條例案卷、台
灣高等法院高雄分院九十九年度上訴字第二八八號吳明華違反毒
品危害防制條例案卷，核閱屬實，並影印附卷。此外，並有王得
名、方柏勝、吳明華等三人為警查獲並帶至高雄市立聯合醫院大
同院區鑑驗排放之海洛因球二十顆、及原判決附表（下稱附表）
二所示上訴人及王得名、方柏勝、吳明華、蔡文發等人所有之手
機合計七支（含SIM 卡七張）扣案可佐。而上開扣案之毒球，經
送請法務部調查局濫用藥物實驗室鑑驗結果，確係第一級毒品海
洛因（合計驗餘淨重一四九五．七一公克，吳明華等三人各排出
之部分詳如附表一所示），亦有該局濫用藥物實驗室所出具民國
九十八年六月十二日調科壹字第○九八二三○一七○四○號（方
柏勝部分）、第00000000000號（王得名部分）、九
十八年六月十八日調科壹字第○九八二三○一七四九○號（吳明
華部分）鑑定書各一紙在卷可憑（見第一審卷第六七至六九頁）
，經核上訴人運輸第一級毒品海洛因犯行之自白與事實相符，其
犯行罪證明確。原判決已詳敘其調查、取捨證據之結果及憑以認
定犯罪事實之心證理由。從形式上觀察，並無足以影響判決結果
之違法情形存在。另查：（一）、被告以外之人於偵查中向檢察
官所為陳述，除顯有不可信之情況者外，得為證據，刑事訴訟法
第一百五十九條之一第二項定有明文。該規定乃現行法對於傳聞
法則之例外所建構之證據容許範圍之一，依其文義及立法意旨，
尚無由限縮解釋為檢察官於訊問被告以外之人（含共同被告、共
犯、被害人、證人等）之程序，須經給予被告或其辯護人對該被
告以外之人行使反對詰問權之機會者，其陳述始有證據能力之可
言。所謂「顯有不可信之情況」，應審酌被告以外之人於陳述時
之外在環境及情況，例如陳述時之心理狀況、有無受到外力干擾
等，以為判斷之依據。偵查中檢察官訊問證人，旨在蒐集被告之
犯罪證據，以確認被告犯罪嫌疑之有無及內容，與審判中透過當
事人之攻防，經由詰問程序調查證人以認定事實之性質及目的有
別。偵查中辯護人僅有在場權及陳述意見權，並無詰問證人之權
利，此觀刑事訴訟法第二百四十五條第二項前段之規定甚明。又
同法第二百四十八條第一項係規定檢察官「訊問證人時，如被告
在場者，被告得親自詰問」，故祇要被告在場而未經檢察官任意
禁止者，即屬已賦予其得詰問證人之機會，被告是否親自詰問，
在所不問；同條第二項前段規定「預料證人於審判時不能訊問者
，應命被告在場」，就訊問證人時應否命被告在場，則委諸檢察
官之判斷。凡此，均尚難謂係檢察官訊問證人之程序必須傳喚被
告使其得以在場之規定。故偵查中檢察官訊問證人，雖未經被告
親自詰問，或因被告不在場而未給予其詰問之機會者，該證人所
為之陳述，並非所謂之「顯有不可信之情況」，而得據以排除其
證據能力。惟上開偵查中之陳述因未經被告詰問，此項詰問權之
欠缺，除有刑事訴訟法第一百五十九條之三各款情形外，非不得
於審判中由被告行使以補正，而完足為經合法調查之證據。本件
第一審於審理中業經傳喚證人王得名、方柏勝到庭證述，已保障
上訴人對上開證人先前證詞之反對詰問權。且按刑事訴訟法第一
百五十九條之一第二項關於被告以外之人於偵查中陳述之傳聞法
則例外，僅於例外顯有不可信之情況，始否定其證據能力。故使
用此項證據者，無庸就該例外之不存在先為舉證，而反對使用者
，則應就其主張有此例外之情形為「釋明」。本件上訴人或辯護
人非但於原審未釋明上開證人於偵查中之證述有何顯有不可信之
情況，而且於原審準備程序中陳明同意具有證據能力（見原審卷
第五六頁背面），原審復查無相關證據可認檢察官有何違法取證
或證明力過低之情形，故證人王得名、方柏勝於偵查中經具結所
為之證述，應有證據能力。原判決理由已詳為說明，上訴意旨（
一）重為爭執，難謂適法。（二）、刑事訴訟法第一百五十九條
之一第一項所定被告以外之人於審判外向法官所為之陳述，得為
證據者，係包括共同被告非以證人身分於審判外向法官所為之陳
述在內。非謂於被告本人案件中，僅能採取共同被告以證人身分
所為之陳述作為判斷依據，該非以證人身分之共同被告所為陳述
，即無證據能力甚明。本案共同正犯王得名、方柏勝、蔡文發、
吳明華於其等被訴案件審理中所為陳述，固屬本件被告以外之人
於審判外向法官所為之陳述，然第一審於審理中業經傳喚王得名
等四人到庭具結證述，並賦予上訴人、辯護人對其四人所為陳述
為詰問之機會（見原審卷第一三一頁背面至一三二頁）；又是否
行使詰問權，屬當事人之自由，倘當事人捨棄詰問權，自無不當
剝奪當事人詰問權行使之可言。上訴人及辯護人於原審表示同意
上開王得名等四人於其被訴案件審理中所為陳述有證據能力（見
原審卷第五六頁背面），故王得名等四人於其等被訴案件審理中
所為陳述，自均具有證據能力。上訴意旨（二）指摘原審未依職
權以證人身分傳喚王得名等四人到庭具結作證，並予上訴人詰問
之機會，有採證違法及理由不備云云，顯有誤會。（三）、刑法
第二十八條規定之共同正犯，除二人以上共同實行犯罪行為者外
，尚須二人以上具有相互利用他方行為共同合力實行犯罪之意思
聯絡，始能成立共同正犯，即二人以上互相認識他方之行為而有
互相利用他方之行為以完成犯罪之意思，唯有此意思之聯絡，始
足以表示其惡性之共同而將各共犯作合一之觀察以為共同評價之
對象，因之，共同正犯對其中任何一人在合同意思範圍內所為之
結果，均應共同負責。本件上訴人與郭有貴共同謀劃派人自柬埔
寨運輸毒品海洛因球入境台灣地區，由上訴人負責尋覓運毒者，
並擔任台灣與柬埔寨間之聯絡管道。而上訴人委託蔡文發帶同王
得名、方柏勝、吳明華等人，於九十八年五月十九日晚間，在柬
埔寨金邊市「金邊大飯店」，由上訴人與郭有貴共同將海洛因球
二十顆交予王得名發配予自己及方柏勝、吳明華等人塞入肛門，
私運進入台灣地區等情，迭據上訴人於警詢、偵查及審理中自白
不諱，其與郭有貴具有共同之犯意聯絡與行為分擔，屬共同正犯
。而該日晚間，上訴人與郭有貴一同至「金邊大飯店」交付海洛
因球二十顆予王得名發配，復為上訴人所不爭執，而共同正犯之
間，應在合同意思範圍內就所為之結果共負其責，則蔡文發、吳
明華二人於第一審證稱上訴人交付海洛因球予王得名，係其二人
親眼目睹或根據轉述，與上訴人應付之罪責，均無不同。要難謂
原審有何調查未盡或判決理由不備之違法。（四）、量刑輕重係
屬事實審法院得依職權自由裁量之事項，原判決已斟酌刑法第五
十七條各款所列情狀而未逾法定刑度，即不得遽指為違法。又適
用刑法第五十九條酌減其刑與否，法院本屬有權斟酌決定，原審
未依該規定減輕其刑，自無違法可言，不得據為上訴第三審之理
由。本件上訴人參與運毒集團運輸毒品海洛因入境台灣，嚴重藐
視政府緝毒禁令，雖非該集團首腦，惟居要角，涉案甚深，依其
犯罪情節，在客觀上並無可堪憫恕之處，亦無法重情輕之感；且
已審酌其為圖一己私利，擔任運毒集團成員，負責聯繫邀集他人
加入運毒，並與集團首腦共同發配海洛因球，指導人體運毒方法
，且所運毒品海洛因重達近一千五百公克，價值甚鉅，危害深重
，及其犯後態度等情，量處有期徒刑十六年。認已斟酌全案情節
及相關共犯之刑度，妥適量處，並說明無刑法第五十九條酌減其
刑之適用餘地，難謂有上訴意旨（五）、（六）所指違反平等原
則或適用法則不當之違誤。依上所述，上訴人上訴意旨未依據卷
內訴訟資料為具體之指摘，徒憑己見就原判決已說明事項或屬原
審採證認事量刑職權之適法行使，任意指為違法，自非適法之第
三審上訴理由，其上訴違背法律上之程式，應予駁回。
據上論結，應依刑事訴訟法第三百九十五條前段，判決如主文。
中    華    民    國  一○○  年    五    月   十二   日
                      最高法院刑事第八庭
                          審判長法官  花  滿  堂  
                                法官  黃  正  興  
                                法官  洪  昌  宏  
                                法官  徐  昌  錦  
                                法官  王  聰  明  
本件正本證明與原本無異
                                      書  記  官  
中    華    民    國  一○○  年    五    月   十六   日
                                                      V